臺灣臺中地方法院民事判決　　　　　　100年度家訴字第361號
原　　　告　黃雅莉
被　　　告　陳俊志
上列當事人間請求確認婚姻關係存在事件，本院於民國一百年九
月二十日言詞辯論終結，判決如下：
    主      文
確認原告與被告間之婚姻關係存在。
訴訟費用由被告負擔。
    事實及理由
壹、原告主張：兩造於民國九十四年五月六日結婚，並育有二女
    。婚後於九十九年間，被告對原告施暴，雙方感情因此破裂
    ，遂於一百年六月八日協議離婚。惟兩造簽署離婚協議書時
    ，證人黃進財、林郁存均未在場，乃係原告事先取得渠等印
    章，而由原告自行代渠等簽名、蓋章。故渠等均未見聞兩造
    離婚之經過，顯與民法第一千零五十條所謂「離婚證人」之
    規定不符。是證人黃進財、林郁存於兩造辦理離婚時既不確
    知兩造有離婚之真意，亦未簽名於離婚協議書上，自難認具
    備民法第一千零五十條規定協議離婚之法定要件，則兩造所
    為之協議離婚應為無效。故兩造之婚姻關係現仍屬存在，爰
    提起本件訴訟等語。並聲明：如主文所示。
貳、被告辯以：之前原告曾傳送簡訊予伊，表示欲離婚，原告還
    向伊友人稱最好勿讓其回來，否則其要讓伊父母好看。伊於
    原告傳送二、三通簡訊後，才答應離婚。兩造業已辦理離婚
    登記，伊並不知道離婚協議書上之證人黃進財、林郁存，非
    渠等親自簽名等語。並聲明：原告之訴駁回。
參、得心證之理由：
一、(一)按確認法律關係之訴，非原告有即受確認判決之法律上利
    益者，不得提起之，民事訴訟法第二百四十七條第一項前段
    定有明文。所謂即受確認判決之法律上利益，係指因法律關
    係之存否不明確，致原告在私法上之地位有受侵害之危險，
    而此項危險得以對於被告之確認判決除去之者而言，故確認
    法律關係成立或不成立之訴，倘具備前開要件，即得謂有即
    受確認判決之法律上利益，最高法院四十二年台上字第一０
    三一號著有判例。(二)本件原告主張：兩造間之離婚，雖已簽
    署離婚協議書，並向戶政機關為離婚之登記，惟因欠缺法定
    方式，協議離婚應屬無效之事實，而被告則認為兩造之婚姻
    關係已因辦理離婚登記，不復存在云云。既然兩造就婚姻關
    係是否存在，而有所爭執，足見兩造間之婚姻關係存否即有
    不明確，將導致原告在私法上，是否為被告配偶之地位有受
    侵害之危險，自有受確認判決之法律上利益，原告自得提起
    本件確認之訴，合先敘明。
二、按兩願離婚，應以書面為之，有二人以上證人之簽名並應向
    戶政機關為離婚之登記，民法第一千零五十條定有明文。次
    按民法第一千零五十條所謂二人以上證人之簽名，固不限於
    作成離婚證書時為之，亦不限於協議離婚時在場之人，始得
    為證人，然究難謂非親見或親聞雙方當事人確有離婚真意之
    人，亦得為證人，業據最高法院著有六十八年台上字第三七
    九二號判例。另證人在兩願離婚之證書上簽名，固無須於該
    證書作成時同時為之（本院四十二年台上字第一○○一號判
    例）。惟既稱證人，自須對於離婚之協議在場聞見，或知悉
    當事人間有離婚之協議，始足當之。如配偶之一方持協議離
    婚書向證人請求簽名時，他方尚未表示同意離婚，證人自不
    知他方之意思，即不能證明雙方已有離婚之協議。是證人縱
    已簽名，仍不能謂已備法定要件而生離婚之效力（最高法院
    六十九年度第十次民事庭會議決議(二)參照）。
三、查：(一)原告主張：兩造雖於一百年六月八日簽署離婚協議書
    ，並向戶政機關為協議離婚之登記。然因離婚協議書上之證
    人黃進財、林郁存並未同時在場見聞，亦未知悉兩造已有離
    婚之真意。渠等於離婚協議書之簽名及蓋章係原告自行為之
    ，不能謂已符合協議離婚之法定要件之事實，業據原告提出
    離婚協議書為證，並有全戶戶籍資料（完整姓名）查詢結果
    在卷可稽。(二)被告固以前詞置辯，惟證人即離婚協議書上之
    證人黃進財到庭結稱：「（提示離婚協議書，問：上面你的
    姓名是否由你所親簽？）不是。（問：是否知道兩造要離婚
    的事情？）我不知道兩造簽這份離婚協議書。（問：何時知
    道兩造離婚？）兩造辦好離婚登記以後，我才知道，之前都
    不知道。（問：兩造要簽你的姓名之前，是否有通知你？）
    沒有，只有聽兩造說要鬧離婚的事，因為有家暴，我有告訴
    兩造要忍耐一點」等語；又證人即離婚協議書上之證人林郁
    存亦到庭結稱：「（提示離婚協議書，問：離婚協議書上證
    人姓名是否是你親簽？）不是。（問：是否知道兩造離婚的
    事情？）不知道，兩造離婚約半個月之後才告訴我。（問：
    兩造辦理離婚登記之前，是否有說要請你當離婚證人？）之
    前家暴的時候有說，那時我有把印章交給原告。（問：那時
    是否有跟原告說如果離婚協議書要蓋章之前要先通知你？）
    沒有，那時我勸兩造要忍耐，不要離婚最好。（問：兩造簽
    離婚協議書的事情是否知情？）不知道」等語（參本院一百
    年九月二十日言詞辯論筆錄）。顯見上開二位證人於兩造簽
    訂離婚協議書時並未在場，且離婚協議書上之該二證人之簽
    名，並非渠等所親簽，渠等亦均不知兩造協議離婚之事，故
    該二位證人並無見聞兩造之協議離婚，亦不知兩造有協議離
    婚之真意。準此，應堪認原告之主張為真實。(三)揆諸上開說
    明，該二名證人既未親見或親聞兩造間確有協議離婚之真意
    ，自無從擔任本件兩造協議離婚之證人，應認兩造上開協議
    離婚因欠缺法定方式，而屬無效。從而，兩造上開協議離婚
    既未發生法律效力，則原告請求確認兩造婚姻關係存在，為
    有理由，應予准許。
肆、訴訟費用負擔之依據：民事訴訟法第七十八條。
中    華    民    國   100    年    10    月    4     日
                  家事法庭      法  官  唐敏寶
以上正本係照原本作成。
如對本判決上訴，須於判決送達後二十日之不變期間內，向本院
提出上訴狀。
如委任律師提起上訴者，應一併繳納上訴審裁判費。
中    華    民    國   100    年    10    月    4     日
                                書記官  丁文宏